ACORDAO-COMPLETO-2515490

ACÓRDÃO 1730/2022 ATA 8/2022 - PRIMEIRA CÂMARA

VISTOS, relatados e discutidos estes autos de Tomada de Contas Especial instaurada pelo Ministério da Mulher, da Família e dos Direitos Humanos em face da não comprovação da regular aplicação dos recursos transferidos mediante o Convênio 20001657200600191, registro Siafi 577555, à Secretaria de Justiça e da Cidadania do Governo do Estado do Rio Grande do Norte, objetivando a implantação do Comitê Estadual de Enfrentamento da Violência Doméstica e Familiar contra as Mulheres - CEAV/RN,
ACORDAM os Ministros do Tribunal de Contas da União, reunidos em sessão de 1ª Câmara, ante as razões expostas pelo Relator, em:
9.1. considerar revel o responsável Sr. Thiago Cortez Meira de Medeiros, com fundamento no art. 12, § 3º, da Lei 8.443/1992; 
9.2. julgar irregulares as contas dos responsáveis Srs. Leonardo Arruda Câmara e Thiago Cortez Meira de Medeiros (ex-Secretários Estaduais) , nos termos dos arts. 1º, inciso I, 16, inciso III, alíneas "b" e "c", da Lei 8.443/1992, c/c os arts. 19 e 23, inciso III, da mesma Lei,  e condená-los ao pagamento das importâncias a seguir especificadas, atualizadas monetariamente e acrescidas dos juros de mora, calculadas a partir das datas discriminadas até a data da efetiva quitação do débito, fixando-lhes o prazo de quinze dias, para que comprovem, perante o Tribunal, o recolhimento das referidas quantias aos cofres do Tesouro Nacional, nos termos do art. 23, inciso III, alínea "a", da citada lei, c/c o art. 214, inciso III, alínea "a", do Regimento Interno/TCU, abatendo-se, na oportunidade, as quantias adimplidas:  
9.2.1. Débitos relacionados ao responsável Leonardo Arruda Câmara:
	Data de ocorrência
	Valor histórico (R$) 
	Tipo da parcela

	3/11/2009
	154.412,00
	Débito

	2/6/2011
	58.500,00
	Crédito

	5/7/2011
	10.700,00
	Crédito

	1/8/2011
	8.788,57
	Crédito

	2/8/2011
	1.911,43
	Crédito

	31/8/2011
	1.600,00
	Crédito

	1/9/2011
	18.310,00
	Crédito

	5/9/2011
	3.749,33
	Crédito

	15/9/2011
	5.990,00
	Crédito

	29/9/2011
	2.400,00
	Crédito

9.2.2. Débitos relacionados ao responsável Thiago Cortez Meira de Medeiros:
	Data de ocorrência
	Valor histórico (R$) 
	Tipo da parcela

	5/10/2011
	100.000,00
	Débito

	24/10/2012
	158.445,41
	Crédito

	2/6/2011
	58.500,00
	Débito

	5/7/2011
	10.700,00
	Débito

	1/8/2011
	8.788,57
	Débito

	2/8/2011
	1.911,43
	Débito

	31/8/2011
	1.600,00
	Débito

	1/9/2011
	18.310,00
	Débito

	5/9/2011
	3.749,33
	Débito

	15/9/2011
	5.990,00
	Débito

	29/9/2011
	2.400,00
	Débito

9.3. aplicar ao responsável Sr. Thiago Cortez Meira de Medeiros a multa prevista no art. 57 da Lei 8.443/1992, c/c o art. 267 do Regimento Interno do TCU, no valor de R$ 20.000,00 (vinte mil reais) , fixando-lhe o prazo de quinze dias, a contar da notificação, para que comprove, perante o Tribunal (art. 214, III, alínea "a", do Regimento Interno) , o recolhimento da dívida aos cofres do Tesouro Nacional, atualizada monetariamente desde a data deste Acórdão até a data do efetivo recolhimento, se paga após o vencimento, na forma da legislação em vigor;
9.4. autorizar, desde logo, a cobrança judicial das dívidas, caso não atendidas as notificações, na forma do disposto no art. 28, inciso II, da Lei 8.443/1992;
9.5 enviar cópia deste Acórdão à Procuradoria da República no Estado do Rio Grande do Norte, nos termos do § 3º do art. 16 da Lei 8.443/1992, c/c o § 7º do art. 209 do Regimento Interno do TCU, para adoção das medidas cabíveis; e
9.6. dar ciência desta deliberação ao Ministério da Mulher, da Família e dos Direitos Humanos e aos responsáveis.

Tomada de Contas Especial instaurada pelo Ministério da Mulher, da Família e dos Direitos Humanos em face da não comprovação da regular aplicação dos recursos transferidos mediante o Convênio 20001657200600191, registro Siafi 577555, à Secretaria de Justiça e da Cidadania do Governo do Estado do Rio Grande do Norte, objetivando a implantação do Comitê Estadual de Enfrentamento da Violência Doméstica e Familiar contra as Mulheres - CEAV/RN.

Primeira Câmara

Ministério da Mulher, da Família e dos Direitos Humanos e Secretaria de Justiça e da Cidadania do Governo do Estado do Rio Grande do Norte.

3. Responsáveis: Leonardo Arruda Câmara (CPF XXX.831.804-XX); Thiago Cortez Meira de Medeiros (CPF XXX.049.621-XX).

13.1. Ministros presentes: Walton Alencar Rodrigues (Presidente), Benjamin Zymler, Vital do Rêgo e Jorge Oliveira.
13.2. Ministros-Substitutos presentes: Augusto Sherman Cavalcanti (Relator) e Weder de Oliveira.

ACORDAO-COMPLETO-2538565

Acórdão 3575/2022 - Primeira Câmara

AUGUSTO SHERMAN

Tratam os autos de Tomada de Contas Especial instaurada pelo Ministério da Mulher, da Família e dos Direitos Humanos em face da não comprovação da regular aplicação dos recursos transferidos mediante convênio à Secretaria de Justiça e da Cidadania do Governo do Estado do Rio Grande do Norte.
2.	Realizada a citação dos responsáveis arrolados, elaborou-se instrução com análise de mérito destas contas, no âmbito da SecexTCE, transcrita a seguir (peça 143) :
"INTRODUÇÃO
Cuidam os autos de tomada de contas especial instaurada por Ministério da Mulher, da Família e dos Direitos Humanos, em desfavor de Leonardo Arruda Câmara (CPF: XXX.831.804-XX) e Thiago Cortez Meira de Medeiros (CPF: XXX.049.621-XX) , em razão de não comprovação da regular aplicação dos recursos repassados pela União realizadas por meio do Convênio 20001657200600191, registro Siafi 577555, (peça 8) firmado entre o Secretaria de Direitos Humanos e Secretaria de Interior, Justiça e Cidadania, e que tinha por objeto o instrumento descrito como 'Objeto: Convênio  a  ser firmado entre a CGPT /SPDDH/SEDH/PR e a Secretaria da Justiça e da Cidadania - Governo do Estado/RN,  visando a execução do projeto: 'Implantação do CEAV/RN, visando conceder assistência psicossocial e jurídica às vítimas da violência'.
HISTÓRICO
Em 4/7/2018, com fundamento na IN/TCU 71/2012, alterada pela IN/TCU 76/2016 e DN/TCU 155/2016, o dirigente da instituição Ministério da Mulher, da Família e dos Direitos Humanos autorizou a instauração da tomada de contas especial (peça 85) . O processo foi registrado no sistema e-TCE com o número 1035/2018.
O Convênio 20001657200600191, registro Siafi 577555, foi firmado no valor de R$ 690.656,52, sendo R$ 590.994,04 à conta do concedente e R$ 99.662,48 referentes à contrapartida do convenente. Teve vigência de 21/12/2006 a 29/12/2011, com prazo para apresentação da prestação de contas em 28/2/2012. Os repasses efetivos da União totalizaram R$ 563.236,00 (peças 10, 22, 32 e 41) .
A prestação de contas e complementações enviadas foram analisadas por meio dos documentos constantes nas peças 46, 75.
O fundamento para a instauração da Tomada de Contas Especial, conforme consignado na matriz de responsabilização elaborada pelo tomador de contas, foi a constatação da seguinte irregularidade: 
Deixou de apresentar os documentos exigidos na prestação de contas, essências à comprovação da boa e regular aplicação dos recursos.
Os responsáveis arrolados na fase interna foram devidamente comunicados e, diante da ausência de justificativas suficientes para elidir a irregularidade e da não devolução dos recursos, instaurou-se a tomada de contas especial.
No relatório (peça 108) , o tomador de contas concluiu que o prejuízo importaria no valor original de R$ 95.966,59, imputando-se a responsabilidade a Leonardo Arruda Câmara, Secretario, no período de 2/1/2003 a 1/1/2011, na condição de dirigente, Thiago Cortez Meira de Medeiros, Secretário, no período de 2/1/2011 a 13/1/2012, na condição de dirigente e Secretaria de Interior, Justiça e Cidadania, na condição de contratado. 
Em 20/9/2019, a Controladoria-Geral da União emitiu o relatório de auditoria (peça 109) , em concordância com o relatório do tomador de contas. O certificado de auditoria e o parecer do dirigente do órgão de controle interno concluíram pela irregularidade das presentes contas (peças 110 e 111) .
Em 26/9/2019, o ministro responsável pela área atestou haver tomado conhecimento das conclusões contidas no relatório e certificado de auditoria, bem como do parecer conclusivo do dirigente do órgão de controle interno, manifestando-se pela irregularidade das contas, e determinou o encaminhamento do processo ao Tribunal de Contas da União (peça 112) .
Na instrução inicial (peça 115) , analisando-se os documentos nos autos, concluiu-se pela necessidade de realização de citação para as seguintes irregularidades: 
Irregularidade 1: ausência parcial de documentação de prestação de contas.
Evidências da irregularidade: documentos técnicos presentes nas peças 8, 14, 20, 25, 30, 39, 43, 44, 46, 47, 61, 65, 66, 67, 70, 71, 72, 73, 74, 75, 76, 84, 85, 89, 90, 101 e 106.
Normas infringidas: Art. 37, caput, c/c o art. 70, parágrafo único, da Constituição Federal de 1988; art. 93, do Decreto-lei 200, de 25 de fevereiro de 1967; Art. 38,  Inciso II , alínea 'd' da IN/STN nº 1/97, e Termo do Convênio cláusula décima terceira, parágrafo primeiro, alíneas 'c', 'd' e 'e'.
Débitos relacionados ao responsável Leonardo Arruda Câmara (CPF: XXX.831.804-XX) :
	Data de ocorrência
	Valor histórico (R$) 
	Identificador da parcela

	24/9/2008
	154.412,00
	D1

	2/6/2011
	58.500,00
	C2

	5/7/2011
	10.700,00
	C3

	1/8/2011
	8.788,57
	C4

	2/8/2011
	1.911,43
	C5

	31/8/2011
	1.600,00
	C6

	1/9/2011
	18.310,00
	C7

	5/9/2011
	3.749,33
	C8

	15/9/2011
	5.990,00
	C9

	29/9/2011
	2.400,00
	C10

Cofre credor: Tesouro Nacional.
Responsável: Leonardo Arruda Câmara (CPF: XXX.831.804-XX) .
Conduta: na parcela D1 - não apresentar documentos de despesa e de pagamento hábeis a comprovar a regular execução financeira do convênio.
Nexo de causalidade: a não apresentação de documentos que comprovassem a regular execução financeira impediu que se comprovasse o nexo entre recursos do convênio e objeto executado, resultando na presunção de dano ao erário.
Culpabilidade: não há excludentes de ilicitude, de culpabilidade e de punibilidade; é razoável supor que o responsável tinha consciência da ilicitude de sua conduta; era exigível conduta diversa da praticada, qual seja, comprovar por meio de documentos a regular execução financeira dos recursos do convênio. 
Encaminhamento: citação.
Irregularidade 2: ausência parcial de documentação de prestação de contas.
Evidências da irregularidade: documentos técnicos presentes nas peças 8, 14, 20, 25, 30, 39, 43, 44, 46, 47, 61, 65, 66, 67, 70, 75, 76, 84, 89, 90, 101 e 106.
Normas infringidas: Art. 37, caput, c/c o art. 70, parágrafo único, da Constituição Federal de 1988; art. 93, do Decreto-lei 200, de 25 de fevereiro de 1967; Art. 38, Inciso II , alínea 'd' da IN/STN nº 1/97, e Termo do Convênio cláusula décima terceira, parágrafo primeiro, alíneas 'c', 'd' e 'e'. 
Débitos relacionados ao responsável Thiago Cortez Meira de Medeiros (CPF: XXX.049.621-XX) :
	Data de ocorrência
	Valor histórico (R$) 
	Identificador da parcela

	5/10/2011
	100.000,00
	D3

	24/10/2012
	158.445,41
	C1

	2/6/2011
	58.500,00
	D4

	5/7/2011
	10.700,00
	D5

	1/8/2011
	8.788,57
	D6

	2/8/2011
	1.911,43
	D7

	31/8/2011
	1.600,00
	D8

	1/9/2011
	18.310,00
	D9

	5/9/2011
	3.749,33
	D10

	15/9/2011
	5.990,00
	D11

	29/9/2011
	2.400,00
	D12

Cofre credor: Tesouro Nacional.
Responsável: Thiago Cortez Meira de Medeiros (CPF: XXX.049.621-XX) .
Conduta: nas parcelas D3 a D12 - não apresentar documentos de despesa e de pagamento hábeis a comprovar a regular execução financeira do convênio.
Nexo de causalidade: a não apresentação de documentos que comprovassem a regular execução financeira impediu que se comprovasse o nexo entre recursos do convênio e objeto executado, resultando na presunção de dano ao erário.
Culpabilidade: não há excludentes de ilicitude, de culpabilidade e de punibilidade; é razoável supor que o responsável tinha consciência da ilicitude de sua conduta; era exigível conduta diversa da praticada, qual seja, comprovar por meio de documentos a regular execução financeira dos recursos do convênio. 
Encaminhamento: citação.
Apesar de o tomador de contas haver incluído a Secretaria de Interior, Justiça e Cidadania como responsável neste processo, após análise realizada sobre a documentação acostada aos autos, conclui-se que sua responsabilidade deve ser excluída, uma vez que não há evidências de que tenha tido participação nas irregularidades aqui verificadas.
Em cumprimento ao pronunciamento da unidade (peça 117) , foram efetuadas citações dos responsáveis, nos moldes adiante:
 Leonardo Arruda Câmara - promovida a citação do responsável, conforme delineado adiante:
	Comunicação: Ofício 21229/2020 - Seproc (peça 120) 
Data da Expedição: 20/5/2020
Data da Ciência: 22/5/2020 (peça 122) 
Nome Recebedor: Leonardo Arruda
Observação: Ofício enviado para o endereço do responsável, conforme pesquisa na base de dados no sistema da Receita Federal, custodiada pelo TCU.
Prorrogações de prazo:
	Documento
	Nova data limite

	Termo (peça 130) 
	21/6/2020

	Termo (peça 130) 
	6/7/2020

Fim do prazo para a defesa: 6/7/2020
	
	Comunicação: Ofício 63934/2020 - Seproc (peça 136) 
Data da Expedição: 28/12/2020
Data da Ciência: 25/1/2021 (peça 138) 
Nome Recebedor: Elone Nascimento das Flores
Observação: Ofício enviado para o endereço do responsável, conforme pesquisa na base de dados nos sistemas corporativos do TCU, custodiada pelo TCU .
	
 Thiago Cortez Meira de Medeiros - promovida a citação do responsável, conforme delineado adiante:
	Comunicação: Ofício 21230/2020 - Seproc (peça 121) 
Data da Expedição: 20/5/2020
Data da Ciência: 22/5/2020 (peça 123) 
Nome Recebedor: Thiago Cortez M de Medeiros
Observação: Ofício enviado para o endereço do responsável, conforme pesquisa na base de dados no sistema da Receita Federal, custodiada pelo TCU.
Fim do prazo para a defesa: 6/6/2020
	
Conforme Despacho de Conclusão das Comunicações Processuais (peça 142) , as providências inerentes às comunicações processuais foram concluídas. 
Transcorrido o prazo regimental, o responsável Thiago Cortez Meira de Medeiros permaneceu silente, devendo ser considerado revel, nos termos do art. 12, § 3º, da Lei 8.443/1992, e o responsável Leonardo Arruda Câmara apresentou defesa, que será analisada na seção Exame Técnico.
ANÁLISE DOS PRESSUPOSTOS DE PROCEDIBILIDADE DA IN/TCU 71/2012
Avaliação de Viabilidade do Exercício do Contraditório e Ampla Defesa
Verifica-se que não houve o transcurso de mais de dez anos desde o fato gerador sem que tenha havido a notificação dos responsáveis pela autoridade administrativa federal competente (art. 6º, inciso II, c/c art. 19 da IN/TCU 71/2012, modificada pela IN/TCU 76/2016) , uma vez que o fato gerador da irregularidade sancionada ocorreu em 5/10/2011, e os responsáveis foram notificados sobre as irregularidades pela autoridade administrativa competente conforme abaixo:
Leonardo Arruda Câmara, por meio do ofício acostado à peça 66, recebido em 12/12/2017, conforme AR (peça 67) .
34.1. Thiago Cortez Meira de Medeiros, excepcionalmente, não houve notificação.
Valor de Constituição da TCE 	
Verifica-se, ainda, que o valor atualizado do débito apurado (sem juros) em 1/1/2017 é de R$ 186.521,54, portanto superior ao limite mínimo de R$ 100.000,00, na forma estabelecida conforme os arts. 6º, inciso I, e 19 da IN/TCU 71/2012, modificada pela IN/TCU 76/2016. 
OUTROS PROCESSOS/DÉBITOS NOS SISTEMAS DO TCU COM OS MESMOS RESPONSÁVEIS
	Informa-se que foi encontrado processo no Tribunal com os mesmos responsáveis:
	Responsável
	Processos

	Leonardo Arruda Câmara
	Processo 011.664/2011-8 [RA, encerrado, 'Construção da Cadeia Pública em Ceará-Mirim']
Processo 011.665/2011-4 [RA, encerrado, 'Construção da Cadeia Pública em Macau']

	A tomada de contas especial está, assim, devidamente constituída e em condição de ser instruída.
EXAME TÉCNICO
Da validade das notificações:
	Preliminarmente, cumpre tecer breves considerações sobre a forma como são realizadas as comunicações processuais no TCU. A esse respeito, destacam-se o art. 179, do Regimento Interno do TCU (Resolução 155, de 4/12/2002) e o art. 4º, inciso III, § 1º, da Resolução TCU 170, de 30 de junho de 2004, in verbis:
Art. 179. A citação, a audiência ou a notificação, bem como a comunicação de diligência, farse-ão:
I - mediante ciência da parte, efetivada por servidor designado, por meio eletrônico, fac-símile, telegrama ou qualquer outra forma, desde que fique confirmada inequivocamente a entrega da comunicação ao destinatário;
II - mediante carta registrada, com aviso de recebimento que comprove a entrega no endereço do destinatário;
III - por edital publicado no Diário Oficial da União, quando o seu destinatário não for localizado
 (...) 
Art. 3º As comunicações serão dirigidas ao responsável, ou ao interessado, ou ao dirigente de órgão ou entidade, ou ao representante legal ou ao procurador constituído nos autos, com poderes expressos no mandato para esse fim, por meio de:
I - correio eletrônico, fac-símile ou telegrama;
II - servidor designado;
III - carta registrada, com aviso de recebimento;
IV - edital publicado no Diário Oficial da União, quando o seu destinatário não for localizado, nas hipóteses em que seja necessário o exercício de defesa.
Art. 4º. Consideram-se entregues as comunicações:
I - efetivadas conforme disposto nos incisos I e II do artigo anterior, mediante confirmação da ciência do destinatário;
II - realizadas na forma prevista no inciso III do artigo anterior, com o retorno do aviso de recebimento, entregue comprovadamente no endereço do destinatário;
III - na data de publicação do edital no Diário Oficial da União, quando realizadas na forma prevista no inciso IV do artigo anterior.
§ 1º O endereço do destinatário deverá ser previamente confirmado mediante consulta aos sistemas disponíveis ao Tribunal ou a outros meios de informação, a qual deverá ser juntada ao respectivo processo.
 (...) 
	Bem se vê, portanto, que a validade da citação via postal não depende de que o aviso de recebimento seja assinado pelo próprio destinatário da comunicação, o que dispensa, no caso em tela, a entrega do AR em 'mãos próprias'. A exigência da norma é no sentido de o Tribunal verificar se a correspondência foi entregue no endereço correto, residindo aqui a necessidade de certeza inequívoca. 
	Não é outra a orientação da jurisprudência do TCU, conforme se verifica dos julgados a seguir transcritos:
São válidas as comunicações processuais entregues, mediante carta registrada, no endereço correto do responsável, não havendo necessidade de que o recebimento seja feito por ele próprio (Acórdão 3648/2013-TCU-Segunda Câmara, Relator Min. José Jorge) ;
É prescindível a entrega pessoal das comunicações pelo TCU, razão pela qual não há necessidade de que o aviso de recebimento seja assinado pelo próprio destinatário. Entregandose a correspondência no endereço correto do destinatário, presume-se o recebimento da citação. (Acórdão 1019/2008-TCU-Plenário, Relator Min. Benjamin Zymler) ;
As comunicações do TCU, inclusive as citações, deverão ser realizadas mediante Aviso de Recebimento - AR, via Empresa Brasileira de Correios e Telégrafos, bastando para sua validade que se demonstre que a correspondência foi entregue no endereço correto. (Acórdão 1526/2007-TCU-Plenário, Relator Min. Aroldo Cedraz) .
A validade do critério de comunicação processual do TCU foi referendada pelo Supremo Tribunal Federal, nos termos do julgamento do MS-AgR 25.816/DF, por meio do qual se afirmou a desnecessidade da ciência pessoal do interessado, entendendo-se suficiente a comprovação da entrega do 'AR' no endereço do destinatário:
Ementa: agravo regimental. Mandado de segurança. Desnecessidade de intimação pessoal das decisões do tribunal de contas da união. art. 179 do regimento interno do TCU. Intimação do ato impugnado por carta registrada, iniciado o prazo do art. 18 da lei nº 1.533/51 da data constante do aviso de recebimento. Decadência reconhecida. Agravo improvido.
O envio de carta registrada com aviso de recebimento está expressamente enumerado entre os meios de comunicação de que dispõe o Tribunal de Contas da União para proceder às suas intimações.
O inciso II do art. 179 do Regimento Interno do TCU é claro ao exigir apenas a comprovação da entrega no endereço do destinatário, bastando o aviso de recebimento simples. 
Da revelia do responsável Thiago Cortez Meira de Medeiros
No caso vertente, a citação do responsável (Thiago Cortez Meira de Medeiros) se deu em endereços provenientes de pesquisas de endereços realizadas pelo TCU (vide parágrafos acima) , porquanto, devido ao insucesso de realizar a citação em endereços constantes na base de dados da Receita custodiada pelo TCU, buscou-se a notificação em endereços provenientes das bases de dados públicas custodiadas pelo TCU (TSE e Renach) e das bases de dados do próprio TCU. A entrega dos ofícios citatórios nesses endereços ficou comprovada conforme detalhamento a seguir:
Thiago Cortez Meira de Medeiros, ofício 21230/2020 - Seproc (peça 121) , origem no sistema da Receita Federal.
Nos processos do TCU, a revelia não leva à presunção de que seriam verdadeiras todas as imputações levantadas contra os responsáveis, diferentemente do que ocorre no processo civil, em que a revelia do réu opera a presunção da verdade dos fatos narrados pelo autor (Acórdão 1009/2018-TCU-Plenário, Relator Min. Bruno Dantas; 2369/2013 - TCU - Plenário, Relator Min. Benjamin Zymler e 2449/2013 - TCU - Plenário, Relator Min. Benjamin Zymler) . Dessa forma, a avaliação da responsabilidade do agente não pode prescindir da prova existente no processo ou para ele carreada. 
Ao não apresentar sua defesa, o responsável deixou de produzir prova da regular aplicação dos recursos sob sua responsabilidade, em afronta às normas que impõem aos gestores públicos a obrigação legal de, sempre que demandados pelos órgãos de controle, apresentar os documentos que demonstrem a correta utilização das verbas públicas, a exemplo do contido no art. 93 do Decreto-Lei 200/1967: 'Quem quer que utilize dinheiros públicos terá de justificar seu bom e regular emprego na conformidade das leis, regulamentos e normas emanadas das autoridades administrativas competentes.' 
Mesmo as alegações de defesa não sendo apresentadas, considerando o princípio da verdade real que rege esta Corte, procurou-se buscar, em manifestações do responsável na fase interna desta Tomada de Contas Especial, se havia algum argumento que pudesse ser aproveitado a seu favor. 
Entretanto, não houve argumentos apresentados na fase interna.
Em se tratando de processo em que a parte interessada não se manifestou acerca das irregularidades imputadas, não há elementos para que se possa efetivamente aferir e reconhecer a ocorrência de boa-fé na conduta do responsável, podendo este Tribunal, desde logo, proferir o julgamento de mérito pela irregularidade das contas, conforme os termos dos §§ 2º e 6º do art. 202 do Regimento Interno do TCU. (Acórdão 2064/2011-TCU-Primeira Câmara (relator Min. Ubiratan Aguiar) , 6.182/2011-TCU-1ª Câmara (relator Min. Weber de Oliveira) , 4.072/2010-TCU-1ª Câmara (Relator Min. Valmir Campelo) , 1.189/2009-TCU-1ª Câmara (Relator Min. Marcos Bemquerer) , 731/2008-TCU-Plenário (Relator Min. Aroldo Cedraz) .
Dessa forma, o responsável Thiago Cortez Meira de Medeiros deve ser considerado revel, nos termos do art. 12, § 3º, da Lei 8.443/1992, devendo as contas serem julgadas irregulares, condenando-o ao débito apurado e aplicando-lhe a multa prevista no art. 57 da Lei 8.443/1992.
Da defesa do responsável Leonardo Arruda Câmara
O responsável Leonardo Arruda Câmara apresentou defesa, que passa a ser analisada em seguida:
Argumento 1 (peça 139, p. 4-6) :
O responsável alega que a citação da Tomada de Contas só ocorreu após transcorrido o prazo prescricional de cinco anos, prejudicando a ampla defesa e o contraditório.
Nesse diapasão, portanto, diante do disposto no Relatório de Auditoria nº 1094/2019, que consignou que o prazo inicial da prestação de contas no dia 28/02/2012 e da notificação realizada ao ora peticionante por intermédio do Ofício nº 29/2017/SEI/CGTVM/SPO/SE/MDH, de 22/11/2017, recebido em 12/12/2017, conforme Aviso de Recebimento (AR) , revelar-se-ia indubitável que ocorreu a prescrição quinquenal e, diante disso, a ausência de possibilidade de imputação de responsabilidade ao defendente pelos referidos argumentos, por ter culminado na prescrição da pretensão, tanto em relação ao ressarcimento quanto em relação a aplicação de multas aplicáveis à espécie
Análise do argumento 1: 
O Supremo Tribunal Federal - STF, no Recurso Extraordinário - RE 636.886, fixou a tese, com repercussão geral reconhecida, de que 'é prescritível a pretensão de ressarcimento ao erário fundada em decisão de Tribunal de Contas' (Tema 899) . Em que pese o questionamento acerca da abrangência da tese ali firmada, confirmada em embargos declaratórios julgados em agosto de 2021,  no sentido de que se circunscreveria apenas ao processo de execução da condenação imposta pelo TCU (ou seja, inaplicável à pretensão de ressarcimento exercida no processo 'conhecimento' da TCE) , verifica-se que o STF, por meio de decisões prolatadas pelas suas duas turmas, tem decidido de forma reiterada que se aplica o prazo prescricional de 5 anos previsto na Lei 9.873/1999 às pretensões sancionatória e ressarcitória a cargo do Tribunal de Contas da União. 
2.   Seja por aplicação direta ou por analogia, a orientação sufragada é no sentido de que o prazo de 5 anos é compatível com a tese de que a ação e a execução prescrevem no mesmo prazo (Súmula 150 do STF) , bem como com o fato de que a Lei 9.873/1999 - que regulamenta o exercício de ação punitiva pela Administração Pública Federal, direta e indireta - regeria integralmente a prescrição no âmbito do TCU. Quanto a este último aspecto, o Ministro Luís Roberto Barroso, no voto exarado no julgamento do MS 32.201, embora tenha advertido que a atuação do TCU, em sua acepção clássica, não se qualifica como exercício do poder de polícia, ressaltou que a Lei 9.873/1999 assumiria vocação regulatória geral da prescrição do exercício da competência sancionadora da Administração Pública, sendo sua disciplina aplicável a qualquer ação punitiva da Administração Pública Federal, exceto àquelas esferas em que exista regulamentação específica. Ademais, em virtude da autonomia científica do Direito Administrativo, não haveria razão plausível para suprimir a omissão da Lei Orgânica do Tribunal de Contas da União, no tocante ao estabelecimento de um prazo prescricional próprio, valendo-se das normas de direito civil, e não das de direito administrativo.
3. Eis algumas ementas que evidenciam o entendimento predominante do STF:
	Ementa: AGRAVO REGIMENTAL EM MANDADO DE SEGURANÇA. TOMADA DE CONTAS ESPECIAL. TRIBUNAL DE CONTAS DA UNIÃO. CONDENAÇÃO A RESSARCIMENTO AO ERÁRIO. PRESCRIÇÃO. MARCO INTERRUPTIVO. ART. 2°, II, DA LEI 9.873/1999. ATO INEQUÍVOCO DE APURAÇÃO DO FATO. DISCUSSÃO. DIREITO LÍQUIDO E CERTO. DEMONSTRAÇÃO. INOCORRÊNCIA. SUBSISTÊNCIA DA DECISÃO AGRAVADA. AGRAVO A QUE SE NEGA PROVIMENTO. I - As razões do agravo regimental são inaptas para desconstituir os fundamentos da decisão agravada, que, por isso, se mantêm hígidos. II - Aplicando-se a regulamentação da Lei 9.873/1999 ao caso concreto, observa-se que a pretensão sancionatória do TCU, em relação aos atos praticados pelo impetrante, levando-se em consideração a ocorrência de 5 causas interruptivas da prescrição, não teria sido fulminada pelo decurso do tempo. III - A pretensão do recorrente, fundada na discussão sobre os fatos apontados como marcos interruptivos da prescrição da pretensão punitiva da Administração Pública, refoge aos estreitos limites do mandamus, ante a ausência de liquidez e certeza do direito pleiteado. IV - Agravo regimental a que se nega provimento. MS 36067 ED-AgR. Órgão julgador: Segunda Turma. Relator (a) : Min. RICARDO LEWANDOWSKI. Julgamento: 18/10/2019
	Ementa: AGRAVO REGIMENTAL EM RECLAMAÇÃO. TRIBUNAL DE CONTAS DA UNIÃO. TOMADA DE CONTA ESPECIAL. PRESCRIÇÃO DA PRETENSÃO PUNITIVA. RECONHECIDA EM DECISÃO DO SUPREMO TRIBUNAL FEDERAL. PRESCRITIBILIDADE DO RESSARCIMENTO AO ERÁRIO FUNDADA EM DECISÃO DE TRIBUNAL DE CONTAS. AÇÃO DE IMPROBIDADE ADMINISTRATIVA COM PEDIDO DE RESSARCIMENTO JÁ EM CURSO. AGRAVO REGIMENTAL A QUE SE NEGA PROVIMENTO. I - O acórdão do TCU determinou a formação de processo administrativo para avaliarem, efetivamente, a eventual responsabilização do agravado para o ressarcimento do dano ao erário, contrariando, assim, autoridade desta Corte no MS 35.512/DF, uma vez que houve a concessão da segurança para declarar a ocorrência da prescrição da pretensão punitiva do TCU em relação às infrações imputadas a ele, destacando-se que a União poderia perseguir os valores referentes ao ressarcimento dos danos na esfera judicial. II - Agravo regimental a que se nega provimento. (Rcl 39497 AgR. Órgão julgador: Segunda Turma. Relator (a) : Min. RICARDO LEWANDOWSKI. Julgamento: 10/10/2020) 
	Ementa: MANDADO DE SEGURANÇA. DIREITO ADMINISTRATIVO. TRIBUNAL DE CONTAS DA UNIÃO. SERVIDOR DA SECRETARIA DE SAÚDE DO ESTADO DO ACRE. FISCALIZAÇÃO OMISSA E DEFICIENTE NA EXECUÇÃO DE DOIS CONVÊNIOS FIRMADOS ENTRE A SECRETARIA ESTADUAL E O MINISTÉRIO DA SAÚDE. APLICAÇÃO DE MULTA. ARTS. 28, II, E 58, II, DA LEI 8.443/1992. ART. 268, II, DO REGIMENTO INTERNO DO TCU. PRESCRIÇÃO DA PRETENSÃO SANCIONATÓRIA. OCORRÊNCIA. APLICAÇÃO DA LEI 9.873/1999. PRECEDENTES DESTE STF. MEDIDA LIMINAR DEFERIDA E RATIFICADA NO EXAME DE MÉRITO. SEGURANÇA CONCEDIDA PARA AFASTAR A MULTA APLICADA.
1. A prescrição da pretensão punitiva do TCU é regulada pela Lei 9.873/1999, descabendo a aplicação do prazo decenal previsto na legislação civil (art. 205 do Código Civil) . Ao revés, incide o prazo quinquenal previsto na Lei 9.873/1999 (MS 32201, Rel. Min. Roberto Barroso, PRIMEIRA TURMA, DJe 7/8/2017; MS 35.512-AgR, Rel. Min. Ricardo Lewandowski, SEGUNDA TURMA, DJe 21/6/2019) . 
2. In casu, na linha do parecer apresentado pelo Ministério Público Federal e da decisão liminar de minha lavra, é inequívoca a superação do prazo prescricional quinquenal. Os ilícitos apontados pela Corte de Contas ocorreram em julho de 2006, tendo o processo de auditoria sido instaurado em 9/10/2006. A ordem de citação do responsável para a audiência, por sua vez, ocorreu em 25/6/2007. Entretanto, a decisão condenatória recorrível foi exarada somente em 31/5/2016, data da prolação do Acórdão 3513/2016-TCU-Primeira Câmara.
3. Ex positis, CONCEDO A SEGURANÇA unicamente para afastar a sanção de multa aplicada ao impetrante, nos autos da Tomada de Contas Processo 023.288/2006-0, máxime da ocorrência de prescrição da pretensão punitiva do Tribunal de Contas da União. MS 35940. (Órgão julgador: Primeira Turma. Relator (a) : Min. LUIZ FUX. Julgamento: 16/06/2020) .
4. Essa orientação também foi seguida nas seguintes decisões monocráticas: MS 36.127-MC/DF e MS 35.940-MC/DF, Rel. Min. Luiz Fux; MS 35.294, MS 35.539/DF e MS 35.971-TP/DF, Rel. Min. Marco Aurélio; MS 34.256 MC/DF, MS 36.054-MC e MS 36.067-MC/DF, Rel. Min. Ricardo Lewandowski.
5. O Supremo Tribunal Federal tem se pronunciado no sentido de reconhecer não só a aplicação da prescrição quinquenal com fulcro na interpretação da Lei 9.873/1999, mas também a incidência dos marcos interruptivos do prazo prescricional consignados na referida lei, tantas vezes quanto presentes os suportes fáticos (MS 32201, Relator: Min. Roberto Barroso) . 
6. Entendimento que também foi adotado nas seguintes decisões monocráticas: MS 36.054, MS 34.256-MC, MS 35.512 e MS 36.067-MC, todos de relatoria do Min. Ricardo Lewandowski; MS 35.294, MS 35.539 e MS 35.971-TP, todos de relatoria do Min. Marco Aurélio; MS 32.201, Rel. Min. Roberto Barroso, e MS 36.127-MC e MS 35.940-MC, Min. Luiz Fux.
7. Em relação ao termo inicial da contagem do prazo prescricional, o 'caput' do art. 1º da Lei 9.873/1999 oferece solução que não destoa do modelo adotado pelo TCU no incidente de uniformização de jurisprudência, em que se examinou a prescrição da pretensão punitiva, nos termos do Acórdão 1441/2016-TCU-Plenário (Rel. Min. Benjamin Zymler) , com a adição da particularidade de explicitar o caso de infrações permanentes ou continuadas:
a) Regra geral: 'data da prática do ato' (o que equivale a 'ocorrência da irregularidade sancionada') ;
b) Regra especial: 'no caso de infração permanente ou continuada, do dia em que tiver cessado'.
8. A Lei 9.873/1999, no art. 2º, estabelece as causas interruptivas da prescrição punitiva, consoante abaixo transcrito, já na redação conferida pela Lei 11.941/2009:
Art. 2º Interrompe-se a prescrição da ação punitiva:
I - pela notificação ou citação do indiciado ou acusado, inclusive por meio de edital;
II - por qualquer ato inequívoco, que importe apuração do fato;
III - pela decisão condenatória recorrível.
IV - por qualquer ato inequívoco que importe em manifestação expressa de tentativa de solução conciliatória no âmbito interno da administração pública federal.
9. O quadro a seguir indica alguns eventos processuais, ocorridos no curso de uma TCE (fase interna e externa) - instaurada em razão de irregularidades na aplicação de recursos da União transferidos a entes subnacionais - que poderiam ser enquadrados nas causas de interrupção da prescrição acima apontadas, sem prejuízo, é claro, de outras ocorrências fáticas elegíveis como marco interruptivo, a depender da forma de proceder de cada entidade ou órgão tomador de contas.
	I - pela notificação ou citação do indiciado ou acusado, inclusive por meio de edital;
	 (i) notificação no âmbito do procedimento administrativo de ressarcimento previamente à instauração da TCE;
 (ii) notificação efetuada pelo órgão tomador de contas acerca da instauração da TCE;
 (iii) ato que ordenar a citação efetuada pelo TCU.
*Data da ciência da notificação ou citação pelos responsáveis ou de publicação do edital no DOU.

	II - por qualquer ato inequívoco, que importe apuração do fato;
* procedimento que evidencie a apuração dos fatos irregulares, com o objetivo quantificar o dano e identificar possíveis responsáveis.
	 (i) relatório de sindicância ou PAD;
 (ii) relatório de apuração de irregularidades referente ao processo administrativo prévio à instauração da TCE;
 (iii) relatórios de fiscalização, pareceres, despachos, informações e memorandos relacionados à apuração dos fatos irregulares;
 (iv) relatório do tomador de contas;
 (v) relatório do controle interno; 
 (vi) termo de instauração ou designação de instauração da TCE;
 (vii) autuação da TCE no TCU; entre outras causas.
*Há quem inclua nesse grupo diligências que comprovam providências do responsável sobre as irregularidades investigadas.

	III - pela decisão condenatória recorrível.
	 (i) Verifica-se apenas no âmbito do TCU com a data da prolação do acórdão condenatório recorrível.

	IV - por qualquer ato inequívoco que importe em manifestação expressa de tentativa de solução conciliatória no âmbito interno da administração pública federal.
	 (i) pedido de parcelamento;
 (ii) pagamento parcial do débito;
 (iii) qualquer manifestação do responsável que demonstre claramente a sua intenção de recolher o débito.

10. Bem se vê, portanto, que haveria uma multiplicidade de causas de interrupção da prescrição, conforme se depreende do art. 2º da Lei 9.873/1999. Tal exegese encontra respaldo em precedentes do STF, a exemplo do que se decidiu no julgamento do MS 36067 (Rel. Min. Ricardo Lewandowski) , com destaque para trecho do voto em que o Relator reconhece cinco causas de interrupção da prescrição, in verbis:
 (...) Assim, faz-se necessário levar em consideração que, apesar de os fatos objeto da apuração conduzida pela Corte de Contas remontarem aos anos de 1999 e 2000, período no qual o impetrante era Secretário de Saúde municipal, o Tribunal de Contas da União deu prosseguimento à tomada de contas especial por ter constatado a ocorrência de 5 causas interruptivas da prescrição, a saber: a) relatório de auditoria em conjunto realizada pelo Denasus e pela Secretaria Federal de Controle, lavrado em 06/07/2001, sendo este, certamente, um ato inequívoco que importou a apuração do fato (art. 2º, II, da Lei n. 9.873/1999) ; 
b) instauração de Tomada de Contas Especial pelo FNS, ocorrida em 05/10/2005, sendo este também, certamente, um ato inequívoco que importou a apuração do fato (art. 2º, II, da Lei n. 9.873/1999) ; c) a autuação da presente Tomada de Contas Especial no âmbito do Tribunal de Contas da União, ocorrida em 12/08/2008, sendo este também, certamente, um ato inequívoco que importou a apuração do fato (art. 2º, II, da Lei n. 9.873/1999) ; d) o ato que ordenou a citação do responsável, ora impetrante, ocorrida em 12/07/2010 (art. 2º, I, da Lei n. 9.873/1999) ; e e) o exercício do poder punitivo ocorrido em 20/06/2012, data da prolação do Acórdão 1563/2012-TCU-Plenário (art. 2º, III, da Lei n. 9.873/1999) .
34. No caso concreto, tendo como parâmetro a tese firmada pelo STF, no RE 636.886, no sentido de que ambas pretensões do TCU (sancionatória e ressarcitória) sujeitam-se ao prazo prescricional de 5 anos previsto na Lei 9.873/1999, considerando, ainda, o sistema prescricional descrito na citada lei, inclusive as causas de suspensão e de interrupção da prescrição, temos os seguintes eventos processuais:
a)	'Datas das práticas dos atos' (termo inicial para contagem dos prazos prescricionais) : 24/9/2008, para Leonardo Arruda Câmara e 5/10/2011, para Thiago Cortez Meira de Medeiros.
b)	Nota Técnica nº 13/2017/CGC/SGPDH/SDH, de 10/5/2017 (peça 47) , solicitando do convenente o encaminhamento de documentação para análise da execução financeira relativa à prestação de contas;
c)	Notificações sobre a irregularidade, enviados pela autoridade administrativa, de Leonardo Arruda Câmara, por meio do ofício acostado à peça 66, recebido em 12/12/2017, conforme AR (peça 67) , ainda, por meio do ofício acostado à peça 72, recebido em 7/3/2018, conforme AR (peça 74) ; e de Thiago Cortez Meira de Medeiros, por meio do ofício acostado à peça 68, recebido em 11/12/2017, conforme AR (peça 69) ;
d) 	Parecer 39/2018/CGTVM/SPO/SE/MDH, de 24/4/2018 (peça 75) , reprovando as contas dos referentes ao 3º e 4º Termos/Aditivos e sugerindo a instauração de TCE no valor de R$ 254.412,00;
e)	Despacho administrativo que decidiu pela instauração da TCE, de 30/4/2018 (peça 76) ;
f)	Notificações para recolher o valor impugnado, enviados pela autoridade administrativa,  de Leonardo Arruda Câmra, por meio do ofício acostado à peça 79, recebido em 11/6/2018, conforme AR (peça 82) ; e de Thiago Cortez Meira de Medeiros, por meio do ofício acostado à peça 80, devolvido ao remetente em 18/5/2018, conforme AR (peça 83) ;
g) 	Parecer 64/2018/CGTVM/SPO/SE/MDH (peça 84) , aprovando as contas relativas ao 1º e 2º aditivos e reprovando parcialmente as contas do 3º e 4º aditivos, 
h)	Relatório de TCE nº 072/2018, de 30/7/2018 (peça 108) e Relatório de TCE nº 17/2019, de 4/7/2019;
i)	Data de autuação da tomada de contas especial pela SecexTCE: 4/7/2018;
j)	Despacho do titular da SecexTCE autorizando a realização das citações propostas: 8/5/2020 (peça 117) .
Analisando-se a sequência de eventos processuais enumerados no item anterior, os quais teriam o condão de interromper a prescrição da ação punitiva desta Corte no entender do STF, observa-se que teria transcorrido o prazo prescricional de 5 (cinco) anos entre cada evento processual e o seguinte. Como se observa entre o evento da alínea 'a' e o, da alínea 'b'. Portanto, levando-se em consideração o entendimento do STF, teria ocorrido a prescrição da pretensão sancionatória e ressarcitória a cargo do TCU.
Todavia, em relação à prescrição do dano ao erário é de se ressaltar que no recente julgamento, pelo STF, do RE 636.886 (tema 899 da repercussão geral) , a decisão do ainda não transitou em julgado e se encontra na fase de apreciação de embargos de declaração opostos pela Advocacia-Geral da União. 
Além disso, caso concreto tratado no RE 636.886 (tema 899 da repercussão geral) diz respeito à fase de execução judicial de deliberação do Tribunal de Contas, tanto assim que, para deslindá-lo, foi necessária a aplicação da Lei 6.830/1980, a Lei de Execuções Fiscais, diploma legal evidentemente inaplicável à fase que antecede a formação do título executivo extrajudicial, caracterizada pela atuação do órgão de controle externo até a prolação do acórdão.
Considerando que o TCU ainda não se pronunciou sobre os efeitos do julgamento de mérito da referida decisão do STF em relação às pretensões de ressarcimento ao erário veiculadas por meio dos processos de tomada de contas especiais, por cautela, deve-se adotar a orientação da Corte de Contas, na pendência de julgamento do RE 636.886, mesmo reconhecida sua repercussão geral, no sentido de que a matéria ali tratada alcançaria tão somente a fase judicial de cobrança do título extrajudicial, não atingindo os processos de controle externo, mantendo-se  a interpretação adotada pela Corte Suprema, em 2008, no Mandado de Segurança - MS 26.210, oportunidade em que foi fixada tese da imprescritibilidade das ações de ressarcimento ao erário:
A suspensão pelo STF das demandas nas quais esteja em questão a prescritibilidade da pretensão de ressarcimento ao erário com base em decisão de tribunal de contas (RE 636.886/STF) alcança tão somente a fase judicial de cobrança do título extrajudicial, não atingindo os processos de controle externo em trâmite. Até julgamento definitivo em contrário pelo STF, permanece o entendimento do TCU acerca da imprescritibilidade das pretensões de ressarcimento decorrentes de tomadas de contas especiais. (Acórdão 1267/2019-TCU-Plenário, Relator: Min. AROLDO CEDRAZ) 
A suspensão pelo STF das demandas nas quais esteja em questão a prescritibilidade da pretensão de ressarcimento ao erário com base em decisão de tribunal de contas (RE 636.886/STF) alcança tão somente a fase judicial de cobrança do título extrajudicial, não atingindo os processos de controle externo em trâmite. Até julgamento definitivo em contrário pelo STF, permanecem imprescritíveis as pretensões de ressarcimento decorrentes de tomadas de contas especiais. (Acórdão 7930/2018-TCU-Segunda Câmara, Relatora: Min. ANA ARRAES) .
Por outro lado, especificamente no que tange à prescrição da pretensão punitiva, verifica-se que o Acórdão 1441/2016-TCU-Plenário, Relator Ministro Benjamin Zymler, que uniformizou a jurisprudência acerca dessa questão, subordinou tal prescrição ao prazo prescricional geral indicado no art. 205, do Código Civil, que é de dez anos, contado da data de ocorrência da irregularidade sancionada, nos termos do art. 189, do Código Civil, sendo este prazo interrompido pelo ato que ordenar a citação, a audiência ou a oitiva do responsável.
No caso em exame, não ocorreu a prescrição da pretensão punitiva para Thiago Cortez Meira de Medeiros, uma vez que a irregularidade sancionada ocorreu em 24/9/2008 (Leonardo Arruda Câmara) e 5/10/2011 (Thiago Cortez Meira de Medeiros) o ato de ordenação da citação ocorreu em 8/5/2020.
Portanto, em acordo ao entendimento esposado pelo responsável, configurou-se a prescrição em relação à competência sancionatória deste Tribunal com relação ao Leonardo Arruda Câmara, porém não se configurou a prescrição em relação ao ressarcimento dos danos ao erário.
Desse modo, não se acatam os argumentos do responsável com relação à prescrição do ressarcimento dos danos ao erário.
Argumento 2 (peça 139, p. 7) :
O responsável alega regularidade das contas, uma vez que as contas do convênio relativas ao 1º e 2º aditivos em questão já foram analisadas previamente pela entidade concedente e essa as aprovou à época em que foram feitas. Segundo a defesa, os 3º e 4º aditivos seriam relativos à gestão subsequente.
Análise do argumento 2: 
34. Inicialmente, vale ressaltar que a prestação de contas da 1ª e 2ª parcelas no valor de R$ 336.582,04 foram aprovadas conforme o Parecer Técnico 022/2011-CGPT/DDH/SNPDDH/SDH/PR (peça 43) , na data de 5/7/2011.
34. No presente caso, verifica-se que o débito se refere ao 3º e 4º aditivos, formalizados em 22/9/2009 (peça 30) e 31/8/2010 (peça 36) , conforme Parecer 64/2018/CGTVM/SPO/SE/MDH (peça 84) , que analisou a execução financeira. Uma vez que a execução física já havia sido aprovada, conforme Parecer 19/2016/SEI/CGPT/DDDH/SNPDDH-GAB (peça 46) . Assim, a ausência dos elementos comprobatórios das despesas efetivamente realizadas em favor dos objetivos conveniados (notas fiscais, recibos, extratos bancários etc.) , comprometem o estabelecimento do necessário nexo de causalidade entre as receitas e as despesas do convênio.
34. Também, deve ser observado que o período de gestão de Leonardo Arruda Câmara foi de 2/1/2003 a 1/1/2011. E que o débito a que está sendo imputado, referente ao 3º aditivo refere-se à data de 3/11/2009, no valor de R$ 154.412,00, conforme relação das ordens bancárias (peça 32) e matriz de Responsabilização (peça 107) . Todavia, por engano, acabou sendo citado pelo mesmo valor, porém, relativo à data de 24/9/2008. Assim, deve ser corrigida a data do débito, para 3/11/2009, porque essa data ainda se refere ao seu período de gestão. Tendo em vista, que a alteração da data, por se tratar de data mais próxima, faz com que o valor do débito seja diminuído, esse fato é favorável ao responsável. De modo que a alteração da data não traz prejuízo à defesa.
34. Incide sobre o gestor o ônus da prova quanto à regular aplicação dos valores que lhe foram confiados, o que decorre de expressa disposição contida no parágrafo único do art. 70 da Constituição Federal, bem assim do disposto no art. 93 do Decreto-Lei 200/1967 (Acórdão 317/2010-TCU-Plenário, 5.964/2009-TCU-2ª Câmara, 153/2007-TCU-Plenário, 1.293/2008-TCU-2ª Câmara e 132/2006-TCU-1ª Câmara) .
Assim, acata-se parcialmente o argumento do responsável, para diminuir o valor do débito.
Argumento 3 (peça 8-9) :
O responsável alega que não houve conduta culposa ou dolosa do responsável que pudesse causar dano ao erário.
Análise do argumento 3: 
34. As matérias sujeitas ao controle do Tribunal de Contas não são vinculadas a uma conduta dolosa do agente, basta a existência do elemento culpa por ação ou omissão, tendo em vista que a responsabilidade imputada aos responsáveis decorre do fato de que a eles recai a obrigação de comprovarem a boa e regular aplicação dos recursos públicos, por força do que dispõe o parágrafo único do art. 70 da Constituição Federal, e o art. 93 do Decreto-Lei 200/1967. 
Neste contexto, a possível ausência de dolo ou de locupletamento do gestor faltoso não o exime de reparar o dano causado ao erário, haja vista não se tratar de sanção a ele imposta, mas, o dever recompor os prejuízos decorrentes de sua ação ou omissão.
A jurisprudência do Tribunal é vasta neste sentido, a exemplo dos Acórdão 1517/2012-TCU-Primeira Câmara, Relator Ministro Valmir Campelo, 10851/2018-Primeira Câmara, Relator Ministro Bruno Dantas, 2090/2018-Plenário, Relator Ministro José Múcio Monteiro.
Desse modo, não se acatam os argumentos do responsável.
Argumento 4 (peça 10) :
O responsável alega que Toda a documentação referente à aplicação dos recursos está sob a reponsabilidade da Secretaria de Justiça e Cidadania do Estado do RN, órgão que o responsável não tem mais vínculo. Uma vez impossibilitado de solicitar a documentação, resta prejudicada a defesa desse defendente.
Análise do argumento 4: 
No presente caso, a ausência dos elementos comprobatórios das despesas efetivamente realizadas em favor dos objetivos conveniados (notas fiscais, recibos, extratos bancários etc.) , comprometem o estabelecimento do necessário nexo de causalidade entre as receitas e as despesas do convênio.
O processo de controle externo, disciplinado pela Lei 8.443/1992 e pelo Regimento Interno do TCU, não confere à esta Corte a competência para determinar a realização de perícia ou a produção de prova testemunhal para a obtenção de provas no interesse dos jurisdicionados. Sua jurisprudência, ao contrário, consolidou o entendimento de que caber aos responsáveis trazer aos autos as provas de sua defesa (Acórdãos 1599/2007 e 423/2015, ambos do Plenário, e Acórdão 4843/2017-TCU-Primeira Câmara) . 
Convém ressaltar que o art. 160, § 1º, do RITCU faculta à parte a juntada de documentos até o término da etapa de instrução.
Desse modo, não se acata o argumento do responsável
Da análise procedida acima, verifica-se que os argumentos de defesa não foram suficientes para elidir a irregularidade pela qual está sendo responsabilizado, de forma que devem ser rejeitados.
Não há elementos para que se possa efetivamente aferir e reconhecer a ocorrência de boa-fé na conduta de Leonardo Arruda Câmara, podendo este Tribunal, desde logo, proferir o julgamento de mérito pela irregularidade das contas, conforme os termos dos §§ 2º e 6º do art. 202 do Regimento Interno do TCU, condenando-se o responsável ao débito apurado e aplicando-lhe a multa prevista no art. 57, da Lei 8.443/1992.
Prescrição da Pretensão Punitiva
Vale ressaltar que a pretensão punitiva do TCU, conforme Acórdão 1441/2016-TCU-Plenário, Relator Min. Benjamin Zymler, que uniformizou a jurisprudência acerca dessa questão, subordina-se ao prazo geral de prescrição indicado no art. 205 do Código Civil, que é de dez anos, contado da data de ocorrência da irregularidade sancionada, nos termos do art. 189 do Código Civil, sendo este prazo interrompido pelo ato que ordenar a citação, a audiência ou a oitiva dos responsáveis.
No caso em exame, ocorreu a prescrição para Leonardo, uma vez que, para este, a irregularidade sancionada ocorreu em 24/9/2008 e o ato de ordenação da citação ocorreu em 8/5/2020. Todavia, a prescrição [não] ocorreu para Thiago Cortez Meira de Medeiros, uma vez que, para este, a irregularidade sancionada ocorreu em 5/10/2011, e o ato de ordenação da citação ocorreu em 8/5/2020.
CONCLUSÃO
Em face da análise promovida na seção 'Exame Técnico', verifica-se que o responsável Thiago Cortez Meira de Medeiros não logrou comprovar a boa e regular aplicação dos recursos, instado a se manifestar, optou pelo silêncio, configurando a revelia, nos termos do § 3º, do art. 12, da Lei 8.443/1992. Além disso, propõe-se rejeitar as alegações de defesa de Leonardo Arruda Câmara, uma vez que não foram suficientes para sanar as irregularidades a ele atribuídas e nem afastar o débito apurado. Ademais, inexistem nos autos elementos que demonstrem a boa-fé dos responsáveis ou a ocorrência de outras excludentes de culpabilidade.
Verifica-se também que não houve a prescrição da pretensão punitiva para Thiago Cortez Meira de Medeiros, conforme análise já realizada.
Tendo em vista que não constam dos autos elementos que permitam reconhecer a boa-fé dos responsáveis, sugere-se que as suas contas sejam julgadas irregulares, nos termos do art. 202, § 6º, do Regimento Interno do TCU, com a imputação do débito atualizado monetariamente e acrescido de juros de mora, nos termos do art. 202, § 1º do Regimento Interno do TCU, descontado o valor eventualmente recolhido, com a aplicação da multa prevista no art. 57 da Lei 8.443/1992.
Por fim, como não houve elementos que pudessem modificar o entendimento acerca das irregularidades em apuração, mantém-se a matriz de responsabilização presente na peça 114.
PROPOSTA DE ENCAMINHAMENTO
Diante do exposto, submetemos os autos à consideração superior, propondo ao Tribunal:
considerar revel o responsável Thiago Cortez Meira de Medeiros (CPF: XXX.049.621-XX) , para todos os efeitos, dando-se prosseguimento ao processo, com fulcro no art. 12, § 3º, da Lei 8.443/1992; 
rejeitar as alegações de defesa apresentadas pelo responsável Leonardo Arruda Câmara (CPF: XXX.831.804-XX) ; 
excluir da relação processual Secretaria de Interior, Justiça e Cidadania;
julgar irregulares, nos termos dos arts. 1º, inciso I, 16, inciso III, alíneas b e c, da Lei 8.443/1992, c/c os arts. 19 e 23, inciso III, da mesma Lei, as contas dos responsáveis Leonardo Arruda Câmara (CPF: XXX.831.804-XX) e Thiago Cortez Meira de Medeiros (CPF: XXX.049.621-XX) , condenando-os ao pagamento das importâncias a seguir especificadas, atualizadas monetariamente e acrescidas dos juros de mora, calculadas a partir das datas discriminadas até a data da efetiva quitação do débito, fixando-lhes o prazo de quinze dias, para que comprovem, perante o Tribunal, o recolhimento das referidas quantias aos cofres do Tesouro Nacional, nos termos do art. 23, inciso III, alínea 'a', da citada lei, c/c o art. 214, inciso III, alínea 'a', do Regimento Interno do TCU.  
Débitos relacionados ao responsável Leonardo Arruda Câmara (CPF: XXX.831.804-XX) :
	Data de ocorrência
	Valor histórico (R$) 
	Tipo da parcela

	3/11/2009
	154.412,00
	Débito

	2/6/2011
	58.500,00
	Crédito

	5/7/2011
	10.700,00
	Crédito

	1/8/2011
	8.788,57
	Crédito

	2/8/2011
	1.911,43
	Crédito

	31/8/2011
	1.600,00
	Crédito

	1/9/2011
	18.310,00
	Crédito

	5/9/2011
	3.749,33
	Crédito

	15/9/2011
	5.990,00
	Crédito

	29/9/2011
	2.400,00
	Crédito

Valor atualizado do débito (com juros) em 3/9/2021: R$ 171.850,23. 
Débitos relacionados ao responsável Thiago Cortez Meira de Medeiros (CPF: XXX.049.621-XX) :
	Data de ocorrência
	Valor histórico (R$) 
	Tipo da parcela

	5/10/2011
	100.000,00
	Débito

	24/10/2012
	158.445,41
	Crédito

	2/6/2011
	58.500,00
	Débito

	5/7/2011
	10.700,00
	Débito

	1/8/2011
	8.788,57
	Débito

	2/8/2011
	1.911,43
	Débito

	31/8/2011
	1.600,00
	Débito

	1/9/2011
	18.310,00
	Débito

	5/9/2011
	3.749,33
	Débito

	15/9/2011
	5.990,00
	Débito

	29/9/2011
	2.400,00
	Débito

Valor atualizado do débito (com juros) em 3/9/2021: R$ 128.901,09.
aplicar ao responsável Thiago Cortez Meira de Medeiros (CPF: XXX.049.621-XX) , a multa prevista no art. 57 da Lei 8.443/1992 c/c o art. 267 do Regimento Interno do TCU, fixando-lhes o prazo de quinze dias, a contar da notificação, para que comprovem, perante o Tribunal (art. 214, III, alínea 'a', do Regimento Interno do TCU) , o recolhimento da dívida aos cofres do Tesouro Nacional, atualizada monetariamente desde a data do acórdão que vier a ser proferido por este Tribunal até a data do efetivo recolhimento, se paga após o vencimento, na forma da legislação em vigor;
autorizar, desde logo, a cobrança judicial das dívidas, caso não atendidas as notificações, na forma do disposto no art. 28, inciso II, da Lei 8.443/1992;
autorizar também, desde logo, se requerido, com fundamento no art. 26, da Lei 8.443, de 1992, c/c o art. 217, §§ 1º e 2º do Regimento Interno do TCU, o parcelamento da (s) dívida (s) em até 36 parcelas, incidindo, sobre cada parcela, corrigida monetariamente, os correspondentes acréscimos legais, fixando-lhe o prazo de quinze dias, a contar do recebimento da notificação, para comprovar, perante o Tribunal, o recolhimento da primeira parcela, e de trinta dias, a contar da parcela anterior, para comprovar os recolhimentos das demais parcelas, devendo incidir, sobre cada valor mensal, atualizado monetariamente, os juros de mora devidos, no caso do débito, na forma prevista na legislação em vigor, alertando os responsáveis de que a falta de comprovação do recolhimento de qualquer parcela importará o vencimento antecipado do saldo devedor, nos termos do § 2º do art. 217 do Regimento Interno deste Tribunal; 
enviar cópia do Acórdão a ser prolatado à Procuradoria da República no Estado de RN, nos termos do § 3º do art. 16 da Lei 8.443/1992, c/c o § 7º do art. 209 do Regimento Interno do TCU, para adoção das medidas cabíveis; e
enviar cópia do Acórdão que vier a ser proferido ao Ministério da Mulher, da Família e dos Direitos Humanos e aos responsáveis, para ciência;
informar à Procuradoria da República no Estado de RN, ao Ministério da Mulher, da Família e dos Direitos Humanos e aos responsáveis que a presente deliberação, acompanhada do Relatório e do Voto que a fundamenta, está disponível para a consulta no endereço www.tcu.gov.br/acordaos, além de esclarecer que, caso requerido, o TCU poderá fornecer sem custos as correspondentes cópias, de forma impressa; e
informar à Procuradoria da República no Estado de RN que, nos termos do parágrafo único do art. 62 da Resolução TCU 259/2014, os procuradores e membros do Ministério Público credenciados nesta Corte podem acessar os presentes autos de forma eletrônica e automática, ressalvados apenas os casos de eventuais peças classificadas como sigilosas, as quais requerem solicitação formal."
3.	A instrução recebeu o de acordo dos dirigentes da unidade às peças 144/145.
4.	O Ministério Público/TCU, neste feito representado pelo Procurador Marinus Eduardo De Vries Marsico, manifestou-se à peça 146, consoante o seguinte parecer:
"À vista dos elementos constantes dos autos, manifestamo-nos, no essencial, de acordo com a proposta da Secex-TCE (peça 143) , divergindo apenas para propor que a multa prevista no artigo 57 da Lei 8.443/92 (item 49, 'e', da instrução) seja aplicada a ambos os responsáveis, Sr. Thiago Cortez Meira de Medeiros e também Sr. Leonardo Arruda Câmara, haja vista a prescrição da pretensão punitiva do Tribunal não ter ocorrido com relação a nenhum deles com base na Lei 9.873/99.
No tocante à aferição da prescrição da pretensão punitiva, temos nos alinhado ao entendimento, já diversas vezes manifestado pelo Judiciário pátrio, no sentido de que esta será regida pela Lei 9.873/99 (Lei da Prescrição Administrativa) .
No presente caso, o convênio teve vigência no período de 21/12/2006 a 29/12/2011 até o término do prazo para prestação de contas em 28/2/2012, sendo interrompida a contagem do prazo prescricional em 21/8/2015 (ref. peça 46, p. 4) , 27/10/2015 (ref. peça 46, p. 5) , 16/11/2015 (ref. peça 46, p. 5) , 22/7/2016 (ref. peça 46) , 10/5/2017 (peça 47) , 11 e 12/12/2017 (notificações, peças 66 a 69) , 4/7/2018 (instauração da TCE, peça 85) , 30/7/2018 (relatório de TCE, peça 108) , 20/9/2019 (relatório de auditoria, peça 109) , 8/5/2020 (instrução no TCU, peças 115 a 117) , 22/5/2020 (citação, peças 122 e 123) , 10/9/2021 (peças 143 a 145) , entre outros atos, não permanecendo por mais de cinco anos a apuração dos fatos sem a ocorrência de causa interruptiva prevista no artigo 2º da Lei 9.873/99.
Desse modo, a prescrição da pretensão punitiva não ocorre nestes autos com base nos parâmetros da Lei 9.873/99."
	É o Relatório.

Erica Lopes Araripe do Nascimento (10575/OAB-RN), representando Leonardo Arruda Câmara.

Procurador Marinus Eduardo De Vries Marsico.

TOMADA DE CONTAS ESPECIAL. CONVÊNIO. NÃO COMPROVAÇÃO DA BOA E REGULAR APLICAÇÃO DA TOTALIDADE DOS RECURSOS TRANSFERIDOS. NÃO APRESENTAÇÃO DE PARTE DOS DOCUMENTOS DE DEFESA. IDENTIFICAÇÃO DE DOIS RESPONSÁVEIS POR PARCELAS DISTINTAS DAS DESPESAS NÃO COMPROVADAS. CITAÇÃO. REVELIA DE UM DOS RESPONSÁVEIS. ALEGAÇÕES DE DEFESA INSUFICIENTES PARA O AFASTAMENTO DO DANO. PRESCRIÇÃO. CONSIDERAÇÕES. CONTAS IRREGULARES. DÉBITO. MULTA A UM DOS RESPONSÁVEIS.

TOMADA DE CONTAS ESPECIAL (TCE)

Secretaria de Controle Externo de Tomada de Contas Especial (SecexTCE).

Em exame Tomada de Contas Especial instaurada pelo Ministério da Mulher, da Família e dos Direitos Humanos em face da não comprovação da regular aplicação dos recursos transferidos mediante o Convênio 20001657200600191, registro Siafi 577555, à Secretaria de Justiça e da Cidadania do Governo do Estado do Rio Grande do Norte, objetivando a implantação do Comitê Estadual de Enfrentamento da Violência Doméstica e Familiar contra as Mulheres - CEAV/RN.
I
2.	O convênio em questão teve vigência no período de 21/12/2006 a 29/12/2011, com término do prazo para prestação de contas em 28/2/2012, perpassando duas gestões da referida secretaria de estado.
3.	Os repasses da União totalizaram a quantia de R$ 563.236,00 durante esse período. Todavia, restaram ausentes alguns documentos de comprovação de despesas, resultando na instauração desta TCE e na citação dos Srs. Leonardo Arruda Câmara, Secretário no período de 2/1/2003 a 1/1/2011, e Thiago Cortez Meira de Medeiros, também Secretário no período de 2/1/2011 a 13/1/2012, pelos valores indicados no relatório precedente, em razão da ausência parcial de documentação comprobatória das despesas.
4.	Devidamente citados, somente compareceu aos autos para produzir alegações de defesa o Sr. Leonardo Arruda Câmara, de maneira que a unidade instrutiva propõe seja considerada a revelia do responsável Thiago Cortez Meira de Medeiros, nos termos do art. 12, § 3º, da Lei 8.443/1992.
5.	Quanto ao Sr. Leonardo, o responsável aduziu em defesa, em síntese, a incidência de prescrição, vez que entre a data da prestação de contas em 28/2/2012 e a primeira notificação havida em 22/11/2017, pelo concedente, houve o transcurso de mais de cinco anos, fato que lhe teria causado prejuízos ao contraditório e à ampla defesa, os quais seriam amparados pela prescrição quinquenal. Alega, também, que houve aprovação da prestação de contas pelo concedente, relativa às primeiras duas parcelas transferidas, e que o débito imputado não seria relativo à sua gestão. Por fim, que não haveria conduta culposa ou dolosa capaz de imputar dano, e que toda a documentação estaria sob responsabilidade da Secretaria de Justiça e Cidadania do Rio Grande do Norte, órgão com o qual não possui mais vínculo, impossibilitando que lhe fosse possível alcançar a documentação, de maneira que restaria prejudicada sua defesa.
II
6.	Entrementes, esses argumentos foram refutados pela SecexTCE, consoante o relatório precedente. Acerca da prescrição, embora a secretaria reconheça que há decisões do STF no sentido da aplicação do prazo prescricional quinquenal, com base na Lei 9.873/1999, em sede de Mandados de Segurança monocraticamente apreciados, além do decidido em sede de Repercussão Geral no RE 636.886/STF, do qual derivou o enunciado do Tema de Repercussão Geral 899, mantém referida secretaria o posicionamento deste Tribunal pela tese de imprescritibilidade das ações de ressarcimento nesta Corte, em vista da ausência de posicionamento definitivo do STF sobre a matéria.
7.	Quanto à prescrição sancionatória, no entanto, entende que, diante do disposto no Acórdão 1441/2016-TCU-Plenário, o qual reconheceu o prazo prescricional decenal previsto no Código Civil, estaria prescrita a sanção para os fatos imputados ao Sr. Leonardo Arruda Câmara.
8.	Já em relação as demais argumentos oferecidos, pondera que houve aprovação física das parcelas relativas aos períodos que menciona, mas que o débito decorre da análise financeira, não se encontrando os elementos necessários de comprovação. Informa, ainda, que o período de gestão de Leonardo Arruda Câmara foi de 2/1/2003 a 1/1/2011 e o débito imputado referente ao 3º aditivo. Esse se refere à data de 3/11/2009, no valor de R$ 154.412,00, dentro de seu período de gestão, conforme relação das ordens bancárias (peça 32) . Todavia, por engano, acabou sendo citado pelo mesmo valor, porém, relativo à data de 24/9/2008, de maneira que deve ser corrigida a data do débito, para 3/11/2009. Por fim, salienta a secretaria que compete ao gestor o ônus da prova quanto à regular aplicação dos valores que lhe foram confiados, o que decorre de expressa disposição contida no parágrafo único do art. 70 da Constituição Federal, bem assim do disposto no art. 93 do Decreto-Lei 200/1967 (Acórdão 317/2010-TCU-Plenário, 5.964/2009-TCU-2ª Câmara, 153/2007-TCU-Plenário, 1.293/2008-TCU-2ª Câmara e 132/2006-TCU-1ª Câmara) , não necessitando de comprovação de dolo nos autos, mas apenas de culpa e nexo de causalidade entre suas ações e o dano, o qual resta evidenciado pela ausência de comprovação da aplicação dos recursos que geriu.
9.	Dessarte, tendo em vista a análise efetuada, a SecexTCE alvitra o julgamento pela irregularidade das contas, com condenação dos responsáveis aos respectivos débitos, e aplicação de multa proporcional apenas ao Sr. Thiago Cortez, em face da prescrição da pretensão punitiva observada em relação ao Sr. Leonardo Câmara.
III
10.	Em linha parcialmente divergente, o representante do Ministério Público/TCU entende que deva ser aplicada a multa proporcional a ambos os responsáveis. Seu posicionamento se firma com base no fato de que a prestação de contas foi fixada para o dia 28/2/2012, sendo interrompida a prescrição punitiva por diversos atos de apuração interna antes da instauração da TCE, nos termos da Lei 9873/1999. Essa lei é tomada por parâmetro pelo Parquet, alinhando-se ao que vem decidindo várias instâncias do Poder Judiciário.
IV
11.	Face esses elementos, consigno desde logo que acompanho, em linhas gerais, as propostas de mérito alvitradas pela SecexTCE, em especial, no sentido do julgamento pela irregularidade das contas dos responsáveis, condenação em débito, e aplicação de multa proporcional a um deles tão-somente. Teço, todavia, algumas considerações adicionais sobre as matérias que julgo de maior relevância neste debate.
12.	Com efeito, mantém-se neste Tribunal, até o momento, a aplicação de duas teses sobre prescrição nos processos aqui em tramitação. A primeira, consiste na tese de imprescritibilidade do dano, com fundamento em precedentes que culminaram na edição da Súmula TCU 282, cujo enunciado é de que "As ações de ressarcimento movidas pelo Estado contra os agentes causadores de danos ao erário são imprescritíveis". A segunda, de que a prescrição da pretensão punitiva ocorre em prazo decenal, a teor das balizas dispostas no paradigmático Acórdão 1441/2016-TCU-Plenário.
13.	Tal questão tem se revelado controversa, especialmente considerando os julgamentos havidos em diversos mandados de segurança no Supremo Tribunal Federal, em decisões mais recentes havidas após a edição da Súmula TCU 282, bem assim, em razão de matérias decididas no RE 636.886, inclusive objeto de Tema de Repercussão Geral.
14.	Entrementes, este Tribunal não acolheu, até o momento, e mesmo diante desses julgados havidos no âmbito do Supremo Tribunal Federal, a tese de prescrição do dano, conforme se evidencia de deliberações recentes, algumas de minha relatoria, como é o caso do Acórdão 2442/2021-TCU-Plenário, proferido na sessão do dia 6/10/2021, cujo trecho a seguir reproduzido evidencia o pensamento desta Corte sobre o assunto:
"III
Quanto à matéria de prescrição, entendo adequada a análise empreendida pela secretaria, a qual está fundada nos posicionamentos vigentes nesta Corte de Contas acerca das pretensões de ressarcimento e punitiva.
Sem embargo, cabe registrar que recente tese firmada para o Tema 899 de Repercussão Geral do STF, externou entendimento de que 'É prescritível a pretensão de ressarcimento ao erário fundada em decisão de Tribunal de Contas.'. 
Apesar desse posicionamento da Corte Suprema, aquele julgamento não trouxe contornos operacionais capazes de causar impactos significativos aos processos já em curso neste Tribunal, conforme discorri no precedente Acórdão 1164/2021-TCU-Primeira Câmara (Sessão de 2/2/2021) , ao me debruçar sobre a referida matéria:
'15. Entretanto, com relação à alegação de prescrição quinquenal da ação de ressarcimento trazida pelo responsável entendo que foi adequadamente afastada pela secretaria com base no entendimento há muito firmado por este Tribunal mediante a Súmula TCU 282. Sem embargo, e em que pese não aventada pelo responsável a incidência da recente tese firmada para o Tema 899 de repercussão geral do SRF sobre estes autos, trago as considerações seguintes acerca da matéria, haja vista que, como é de conhecimento geral, o STF, ao apreciar o RE 636.886/AL (Relator Ministro Alexandre de Moraes, jul. 20/4/2020) , em sede daquela repercussão geral, firmou a tese de que 'É prescritível a pretensão de ressarcimento ao erário fundada em decisão de Tribunal de Contas.'. Logo, as considerações que farei a seguir se dão em virtude do afastamento de eventuais entendimentos decorrentes da compreensão apenas literal, decorrentes de uma rasa leitura desse enunciado sem o aprofundamento do exame daquele processo e sem a compreensão da matéria ali debatida, capaz de extrair entendimento mais seguro sobre a questão.
16. Nesse sentido, destaco que esta Corte de Contas já se pronunciou sobre a matéria em algumas recentes oportunidades, conforme os Acórdãos 5.690/2020 (Relator Ministro Aroldo Cedraz) e 6.707/2020 (Relator Ministro Marcos Bemquerer) , da 2ª Câmara, bem como o Acórdão 5236/2020-TCU-Primeira Câmara (Relator Ministro Benjamin Zymler) . A respeito, considero pertinente transcrever parte do Voto que fundamentou o Acórdão 6084/2020-TCU-Primeira Câmara (Relator Ministro Benjamin Zymler) , que igualmente enfrentou o tema, por melhor esclarecer o contexto daquela decisão:
'20. Com relação ao citado RE 636.886/AL, ressalto que o STF fixou o seguinte enunciado para o Tema 899: 'É prescritível a pretensão de ressarcimento ao erário fundada em decisão de Tribunal de Contas'. Não obstante essa respeitável decisão, ainda pairam diversas dúvidas sobre a matéria, pois é possível a conclusão de que a deliberação não tratou da prescrição do processo de controle externo levado a cabo perante o Tribunal de Contas da União, mas sim da prescrição intercorrente ocorrida durante a fase de execução do acórdão condenatório do Tribunal.
21. A decisão do STF versou sobre recurso extraordinário interposto pela União contra acórdão do Tribunal Regional Federal da 5ª Região que negou provimento a embargos de declaração opostos contra acórdão de sua lavra, assim ementado:
'EMENTA: TRIBUTÁRIO. PROCESSUAL CIVIL. EXECUÇÃO FISCAL. PROCESSO PARALISADO POR MAIS DE CINCO ANOS. PRESCRIÇÃO INTERCORRENTE. OCORRÊNCIA. 1. Para fins práticos, deve-se observar quando a Fazenda Pública foi intimada a providenciar o andamento do feito. Passados cinco anos sem diligências concretas, ocorre a prescrição intercorrente. Caso haja suspensão na forma do art. 40, da Lei n. 6.830/80, ocorre a extinção se o feito permanecer paralisado por mais de seis anos. 2. Na hipótese dos autos, houve o arquivamento sem baixa do processo em 12.08.1999 e até a data da sentença extintiva do feito em 05.06.2006, a Fazenda Nacional não apresentou nenhuma medida concreta quanto à localização do devedor ou de seus bens. Revela-se, portanto, inequívoca a ocorrência da prescrição intercorrente.'
22. No caso, a Fazenda Pública deixou a ação paralisada por mais de seis anos, o que ensejou a declaração de prescrição intercorrente no aludido caso concreto. Como se vê da leitura da ementa, a questão controversa em discussão naquela deliberação era unicamente a prescrição intercorrente ocorrida durante a fase de execução do acórdão condenatório do Tribunal.
23. Com base nessa possível interpretação, a matéria decidida no aludido feito não teria nenhuma repercussão de ordem prática e jurídica na presente tomada de contas especial, cujo título executivo extrajudicial ainda não se formou. Caso a AGU, na execução de eventual decisão condenatória proferida neste feito, deixe de adotar as medidas pertinentes dentro do prazo de cinco anos, aí sim haverá a aplicação da tese emanada no RE 636.886, com o reconhecimento da prescrição intercorrente da ação de ressarcimento ao erário fundada em decisão de Tribunal de Contas (a ação de execução fiscal) , pela hipotética inação da Fazenda Pública.
24. Ainda que se interprete que a decisão do STF seja também aplicável à tramitação do processo de controle externo no âmbito do TCU, exsurgem outras diversas questões fundamentais para que esta Corte de Contas estabeleça novo tratamento acerca da prescrição do débito e da pretensão punitiva, em particular qual seria o dies a quo (data de ocorrência do fato irregular ou data do seu conhecimento pelo TCU) e quais seriam as hipóteses de interrupção da prescrição.
25. Diante de todas as dúvidas ainda existentes sobre a decisão do STF no âmbito do RE 636.886, opto por aplicar ao caso em exame a jurisprudência do TCU então existente, que se fundamenta no art. 37, § 5º, da Constituição Federal, no que tange ao ressarcimento do prejuízo.' (destaquei) 
17. Seguindo esse mesmo entendimento, afasto a alegação de prescrição da ação de ressarcimento, tendo em vista a jurisprudência deste Tribunal acerca da imprescritibilidade dessas ações, nos termos do art. 37, § 5º, in fine, da Constituição Federal (vide Súmula TCU 282) ."
Ressalto que tal entendimento também tem sido defendido em inúmeros outros julgados desta Corte, como podem ser lidos, por exemplo, nos Acórdãos  do Plenário: 1.492/2020, 2.104/2020, 2.182/2020 e 2.336/2020, Relator Ministro Aroldo Cedraz; 791/2021, Relator Ministro Benjamin Zymler; 2.188/2020, Relator Ministro Raimundo Carreiro; e 2.018/2020, Relatora Ministra Ana Arraes; nos Acórdãos da 1ª Câmara: 6.494/2020, Relator Ministro Walton Alencar Rodrigues; 5.236/2020, 6.084/2020, 6.465/2020, 6.466/2020, 7.982/2020, 9.277/2020, Relator Ministro Benjamin Zymler; 8.550/2020, 9.011/2020, 9.012/2020 e 9.293/2020, Relator Ministro Bruno Dantas; e nos Acórdãos da 2ª Câmara: 6.819/2021, 6.277/2021, 6.271/2021, 6.269/2021, 5.917/2021, 5.028/2021, 5.016/2021, 4.585/2021, 4.583/2021, 4.579/2021, 5.681/2020, 8.316/2020, 8.940/2020, 8.945/2020, 8.947/2020, 8.948/2020, 9.208/2020 e 9.216/2020, Relator Ministro Augusto Nardes;  5.690/2020, 6.350/2020, 6.575/2020, 6.712/2020, 7.325/2020, 8.021/2020, 8.023/2020, 8.443/2020, 8.649/2020, 8.651/2020 e 8.657/2020, Relator Ministro Aroldo Cedraz;  6.171/2020, Relator Ministro Raimundo Carreiro; 6.207/2020 e 8.498/2020, Relatora Ministra  Ana Arraes;  e 6.707/2020 e 6.726/2020, Relator Ministro-Substituto Marcos Bemquerer Costa.   
Releva ainda destacar que em 14 de agosto de 2020 a Advocacia-Geral da União opôs embargos de declaração ao já citado acórdão proferido no RE 636.886/AL, objetivando dirimir dúvidas quanto ao alcance da aludida decisão, para que se tenha como correta compreensão a de que 'a tese de repercussão geral no acórdão (...) embargado abrange apenas a fase executiva da decisão do TCU.'
Os pedidos daquele órgão foram assim formulados nos embargos de declaração ao RE 636.866:
'Pelo exposto, a União requer o provimento dos presentes embargos de declaração para que sejam sanadas as contradições e obscuridades apontadas, notadamente para correta compreensão de que:
i.1) a execução dos acórdãos do TCU é processada independentemente de inscrição em dívida ativa e pelo rito da execução por quantia certa do Código de Processo Civil, incidindo ainda a Lei 6.822/1980, e não o rito da Lei 6.830/1980 (Lei de Execução Fiscal) ;
i.2) a tese de repercussão geral no acórdão ora embargado abrange apenas a fase executiva da decisão do TCU;
i.3) na hipótese de ser admitida a possibilidade de a tese firmada no tema 899 abranger as fases anteriores à condenação perante a Corte de Contas, o prazo prescricional aplicável está disciplinado no Código Civil (20 anos na vigência do CC/1916 e 10 anos para o CC/2002) , com início da contagem na data da ocorrência do ilícito e interrupção pelo ato que ordenar a citação.
i.4) subsidiariamente, a disciplina do prazo prescricional aplicável é extraída da Lei n. 9.873/1999, que trata também das causas interruptivas que devem incidir (arts. 1º e 2º) ;
Pugna, ainda, que, diante da superação da pacífica jurisprudência desse STF, (ii) sejam modulados os efeitos da decisão (art. 927, § 3º, do CPC) , conferindo-lhe eficácia prospectiva, de modo que o novo entendimento passe a valer apenas em relação aos ilícitos geradores de danos ao erário cometidos a partir da publicação do acórdão ora embargado. Subsidiariamente, postula-se a modulação dos efeitos da decisão, a fim de salvaguardar os processos já autuados pelos tribunais de contas que tratem de ressarcimento ao erário.'
Sucede que, ao apreciar a matéria, o Plenário do STF, em julgamento virtual encerrado no dia 20/8/2021, rejeitou os Embargos de Declaração, por 8 votos a 2, vencidos os Ministros Luís Roberto Barroso e Édson Fachin apenas na tese de que a decisão deveria modular efeitos prospectivos. Nesse julgado o Relator da matéria, Ministro Alexandre de Moraes, pontuou o seguinte em seu voto, no que foi acompanhado pelos demais votos vencedores:
' (...) 
Os argumentos acima elencados conduzem à conclusão no sentido de que a pretensão executória de título executivo proveniente de decisão do TCU da qual resulte imputação de débito ou multa é prescritível; e, portanto, a ela se aplica o prazo prescricional da Lei de Execução Fiscal.
Nenhuma consideração houve acerca do prazo para constituição do título executivo, até porque esse não era o objeto da questão cuja repercussão geral foi reconhecida no Tema 899, que ficou adstrito, como sobejamente já apontado, à fase posterior a formação do título.
Reitere-se: Após a conclusão da tomada de contas, com a apuração do débito imputado ao jurisdicionado, a decisão do TCU formalizada em acórdão terá eficácia de título executivo e será executada conforme o rito previsto na Lei de Execução Fiscal (Lei 6.830/1980) , por enquadrar-se no conceito de dívida ativa não tributária da União, conforme estatui o art. 39, § 2º, da Lei 4.320/1964.
Assim, são impertinentes as alegações do embargante no sentido de que devem ser esclarecidos o regramento, bem como os marcos inicial, suspensivos e interruptivos do prazo de prescrição, aplicáveis para o exercício da pretensão punitiva pelo TCU.' 
 (...) (RE 636886 ED; Rel. o Ministro Alexandre de Moraes) (grifos acrescidos) .
Como se vê, restou claro que a decisão adotada pelo STF no RE 636.886, da qual derivou o Tema 899 de Repercussão Geral, cingiu-se à fase executória do título executivo extrajudicial formado a partir de acórdão da Corte de Contas."
15.	De se registrar, ainda, que a Presidência desta Corte requisitou estudos sobre as deliberações mais recentemente adotadas no Supremo Tribunal Federal, sobretudo em Mandados de Segurança em tramitação. E, também que, no TC-Processo 000.006/2017-3 o então Ministro Raimundo Carreiro, Relator daqueles autos, proferiu voto favorável à adoção da tese de prescrição quinquenal com base nas decisões monocráticas adotadas pelo STF, e baseado no estudo elaborado pela Conjur/TCU a pedido da Presidência deste Tribunal. O voto então proferido seguiu no sentido de firmar-se entendimento de que a prescrição da pretensão de ressarcimento estaria sujeita ao prazo previsto na Lei 9.873/1999.
16.	Todavia, o julgamento não seguiu adiante com a aprovação de tal proposição, seja em face de sucessivos pedidos de vista, seja do adiamento do julgamento (então previsto para ocorrer somente em 9/3/2022) , conforme decidido na Sessão Plenária do dia 1º/12/2021 (vide registro na Ata 47/2021 - Plenário) .
17.	Mesmo por ocasião dessa Sessão Plenária, manteve o Tribunal hígido em seu posicionamento quanto à manutenção da Súmula TCU 282, uma vez que outros processos ali decididos não reconheceram a possibilidade de prescritibilidade das ações de ressarcimento, como se evidencia na mesma Ata, nos votos condutores dos Acórdão 2898/2021-TCU-Plenário e 2899/2021 - Plenário (ambos da relatoria do Ministro Benjamin Zymler) .
18.	Posteriormente, por ocasião da Sessão Plenária do dia 8/12/2021, outros julgamentos também mantiveram o entendimento vigente, porquanto não deliberado em sentido contrário por este Tribunal, sendo até hoje o procedimento adotado por este Tribunal. A título exemplificativo, cito o Acórdão 2932/2021-TCU-Plenário (Relator Ministro Aroldo Cedraz) , no qual o Relator daquele feito indicou expressamente, no início de seu voto, que "7. A respeito da prescrição, tenho adotado, até o momento, a posição consolidada nesta Corte, no sentido de que as ações de ressarcimento são imprescritíveis e que a prescrição da pretensão punitiva atende ao prazo de dez anos do art. 205 do Código Civil, nos termos do que restou decidido no Acórdão 1441/2016-TCU-Plenário. (...) " . 
19.	Recentemente aquele TC-Processo 000.006/2017-3, relatado pelo Ministro Raimundo Carreiro, foi conduzido à deliberação pelo Plenário, após a cessação dos pedidos de vista, tendo resultado na prolação do Acórdão 459/2022-TCU-Plenário, cujo voto vencedor foi produzido pelo Ministro Walton Alencar Rodrigues. Nele restou entabulado o entendimento majoritário desta Corte, refletido no seguinte posicionamento registrado no voto que decidiu o caso concreto em apreciação:
"Até que o Tribunal aprove projeto normativo com regulamentação da temática da prescrição, defendo seja mantido o entendimento consolidado nesta Corte de Contas quanto à imprescritibilidade das ações de reparação de dano ao Erário, com base no Enunciado 282 da Súmula de Jurisprudência do TCU, bem como a prescrição decenal da pretensão punitiva, prevista no artigo 205 do Código Civil, segundo as diretrizes aprovadas pelo Acórdão 1441/2016-TCU-Plenário."
20.	Naquela oportunidade, também decidiu o Tribunal:
"9.8. ordenar à Secretaria-Geral de Controle Externo (Segecex) a formação de grupo técnico de trabalho para que, em processo apartado, apresente a este Plenário projeto de normativo que discipline, de forma completa e detalhada, o tema da prescrição da pretensão ressarcitória e da prescrição da pretensão punitiva no âmbito do controle externo, tendo por base jurisprudência predominante do Supremo Tribunal Federal, adequando-a às especificidades das diversas formas de atuação do Tribunal de Contas da União, devendo incluir, no estudo que fundamentará o projeto de normativo, avaliação do impacto das teses prescricionais discutidas sobre as responsabilidades e danos apurados nos processos em andamento no Tribunal, sobretudo os mais sensíveis, relevantes e de elevada materialidade.
21.	De se ver, portanto, que a tese ainda vigente - enquanto não aprovada orientação diversa sobre a matéria, por normativo a ser deliberado em Plenário, e após os devidos estudos - é pela imprescritibilidade das ações de ressarcimento, baseado no disposto na Súmula TCU 282.
22.	Logo, mantido o entendimento vigente, deixo de acolher a tese indicada no pronunciamento do Parquet especializado, a qual foi abraçada pelo representante do Ministério Público, diga-se de passagem, apenas em relação à sanção, e não quanto a ambos os casos, como sinalizado pelos órgãos do Poder Judiciário.
23.	Releva salientar, ainda, que não houve até este momento decisões do STF com efeitos vinculantes a este Tribunal de Contas da União.
24.	Impende reconhecer, portanto, nos termos do Acórdão 1441/2016-TCU-Plenário, a prescrição da pretensão punitiva em relação ao Sr. Leonardo Câmara, cujo débito imputável remonta à data de 3/11/2009, tendo-lhe sido ordenada a citação em 8/5/2020 (peça 117) , considerando as balizas daquele acórdão: "9.1.1. a pretensão punitiva do Tribunal de Contas da União subordina-se ao prazo geral de prescrição indicado no art. 205 do Código Civil;" e "9.1.2. a prescrição a que se refere o subitem anterior é contada a partir da data de ocorrência da irregularidade sancionada, nos termos do art. 189 do Código Civil;" (destaquei) .
25.	Quanto aos demais argumentos de defesa apresentados pelo responsável, reputo insuficientes para o afastamento do dano e de sua responsabilidade, na linha do já consignado na instrução da secretaria.
26.	Deixo de acolher, todavia, medida alvitrada para que seja autorizado desde logo o parcelamento das dívidas, porquanto não requerido pelos responsáveis, os quais podem assim fazê-lo a qualquer tempo nos termos do art. 217 do Regimento Interno/TCU.
27.	Verifico, por fim, que há também proposição da unidade instrutiva de que seja excluída da relação processual a Secretaria de Interior, Justiça e Cidadania. Todavia referida secretaria não é parte da relação processual estabelecida por este Tribunal, uma vez que não foi citada, tendo sua inclusão no rol de responsáveis objeto apenas de sugestão do tomador de contas, mas não materializada nesta Corte. Por isso, deixo de acolher referida medida.
	Em vista do exposto, acolhendo o pronunciamento da SecexTCE, com os ajustes  e as considerações pertinentes, manifesto-me por que o Tribunal aprove o Acórdão que ora submeto à deliberação deste Colegiado.
TCU, Sala das Sessões, em 29 de março de 2022.
AUGUSTO SHERMAN CAVALCANTI 
Relator